臺灣高等法院臺南分院民事判決　93年度重上字第72號
上　訴　人　川晉企業有限公司
法定代理人　戊○○
訴訟代理人　林金宗　　律師
被 上 訴人　甲○○
　　　　　　乙○○
上 列 一人
訴訟代理人　丙○○　　住同上
被 上 訴人　丁○○　　住嘉義市○○街174巷2弄5號
　　　　　　己○○　　住嘉義市○○路378巷17號
前列四人共同
訴訟代理人　劉炯意　　律師
　　　　　　孫則芳　　律師
複　代理人　黃曜春　　律師
　　　　　　奚淑芳　　律師
上列當事人間給付租金等事件，上訴人對於民國93年10月29日台
灣嘉義地方法院第一審判決（九十二年度訴字第一四號）提起上
訴，經本院於94年5月17日言詞辯論終結後，判決如下：
    主  文
上訴駁回。
原判決第一項如上訴人依序各以新台幣壹佰伍拾萬捌仟零貳拾伍
元、新台幣壹佰伍拾貳萬壹仟陸佰貳拾陸元、新台幣拾捌萬零
貳佰拾元、新台幣壹拾玖萬零壹佰壹拾陸元為被上訴人甲○
○、乙○○、丁○○、己○○預供擔保，得免為假執行。
原判決第二項如上訴人以新台幣貳佰捌拾捌萬元為被上訴人乙○
○預供擔保，得免為假執行。
原判決第三項如上訴人以新台幣玖佰柒拾玖萬捌仟元為被上訴人
甲○○預供擔保，得免為假執行。
第二審訴訟費用由上訴人負擔。
    事實及理由
一、被上訴人主張：
(一)坐落嘉義市○○段第897、898、908、909、909之1等五筆土
    地，原由被上訴人、訴外人陳建全與原審共同被告黃碧霞（
    即上訴人公司法定代理人戊○○之妻）等六人共同購得，其
    中909、909之1地號土地信託登記於黃碧霞名下、908地號土
    地信託登記於被上訴人甲○○名下、897、898地號土地則信
    託登記於被上訴人乙○○名下。嗣於民國87年8月7日，兩造
    與陳建全一同成立和解契約，和解書第八條約定陳建全將全
    部權利出售予被上訴人甲○○及原審共同被告黃碧霞，而不
    再就前開五筆土地主張權利。並約定前開909、909之1地號
    土地為原審共同被告黃碧霞所有；897、898、908地號土地
    則由被上訴人四人共有，各人持有面積及權利比例如附表甲
    所示。
 (二)兩造於前揭和解書中，亦約定上訴人公司向被上訴人承租
     系爭897、898、908地號土地，租期自86年11月9日起至91
     年11月8日止共5年，並約定前二年每年租金為新臺幣（下
     同）100萬元，後三年則係每年租金120萬元，即每月租金
     10萬元。詎料上訴人公司後三年之租金均未給付，共積欠
     租金360萬元【計算式：120萬×3=360萬】。又和解書第六
     條已約定被上訴人四人就該三筆土地所享權利比例如附表
     甲內容所示，而被上訴人對於上訴人公司之租金債權，亦
     屬可分之權利，為此，本於租賃契約及和解契約之法律關
     係，請求上訴人就總積欠租金360萬元，依被上訴人四人如
     附表甲所示之比例給付，核計上訴人公司應給付被上訴人
     四人之金額，分別如附表乙所示。
(三)上訴人公司於租期屆滿終止後，仍無權占用土地，上述三筆
    土地上全部鋪有水泥，並有如原判決附圖一編號Ａ及附圖二
    編號Ｂ所示洗車場，尚未拆除。為此，依民法第767條規定
    ，求為判決命上訴人公司將前揭水泥、地上物予以除去，回
    復908地號土地原狀交還被上訴人甲○○、回復897及898地
    號土地原狀交還被上訴人乙○○。又上訴人公司無權占有前
    開三筆土地，受有相當於租金之利益，而上訴人公司承租該
    等土地之租金本即為每月10萬元，是被上訴人所受相當於租
    金之利益，應為每月10萬元。依被上訴人甲○○所有系爭90
    8地號土地面積（2562平方公尺），與被上訴人乙○○所有
    系爭897、898地號土地面積（共計351平方公尺）之比例計
    算，上訴人公司應按月給付被上訴人甲○○、乙○○相當於
    租金之不當得利金額，各如附表丙所示。是被上訴人甲○○
    、乙○○自得依民法第179條規定，請求上訴人公司自租賃
    期間屆滿翌日即91年11月9日起，至交還前揭土地之日止，
    按月給付被上訴人甲○○、乙○○各如附表丙所示之不當得
    利金額。
(四)原審就被上訴人上開請求為上訴人敗訴之判決，上訴人提起
    上訴；被上訴人於本院聲明：上訴駁回。【另被上訴人乙○
    ○於原審請求上訴人拆除如原判決附圖三編號A、B、C 所示
    之招牌及被上訴人請求原審共同被告黃碧霞移轉同地段909
    地號如原判決附圖四編號A所示71平方公尺土地，辦理分割
    移轉登記予被上訴人部分，受敗訴判決後，未據被上訴人聲
    明不服，已告確定】
二、上訴人則以：
(一)本件上訴人承租之土地係用於興建建物之使用（加油站所使
    用之房屋），故被上訴人請求之租金應有土地法第一百零五
    條準用第九十七條規定之適用，如當事人間約定之租金超過
    此限制，其超過部份無請求權。再建築基地之租金，按申報
    價額年息百分之十為限，乃指基地租金之最高限額而言，本
    件被上訴人主張給付租金之嘉義市○○段897、898、908地
    號每平方公尺土地申報地價分別為720元、3120元、720元，
    故所能請求最高總額為14,183元、48,048元、184,464元，
    總計每年度為246,295元，五年共計1,233,475元，又上訴人
    已給付前二年共計200萬元之租金，故上訴人已無給付租金
    之義務。
(二)上訴人已給付被上訴人前二年共二百萬元之租金，並在八十
    七年度及八十八年度曾代被上訴人等扣繳租金所得稅，計17
    9,082元，自得主張自本件應付之租金中扣除等語，資為抗
    辯。
(三)於本院聲明：(一)原判決不利上訴人部分廢棄。(二)上開廢棄部
    分被上訴人在第一審之訴及假執行之聲請均駁回。(三)如受不
    利判決願供擔保請准免為假執行。
三、兩造不爭執之事實：
(一)系爭897、898、908地號土地為被上訴人所共有，其中897、
    898地號土地信託登記於被上訴人乙○○名下、908地號土地
    信託登記於被上訴人甲○○名下，內部則約定被上訴人四人
    間就前開三筆地號土地，係依如附表甲所示比例享有權利。
(二)兩造於87年8月7日成立和解、約定被上訴人將系爭土地出租
    予上訴人，約定租賃期間共五年即自86年11月9日起，至91
    年11月8日止，前二年之租金每年100萬元，後三年之租金為
    每年120萬元即每月10萬元，上訴人公司積欠被上訴人後三
    年即88年11月9日起至91年11月8日止之租金，計360萬元未
    付。
(三)上訴人曾代被上訴人等扣繳87、88年度租金所得稅，即：87
    年度：乙○○34,001元、甲○○33,697元、丁○○8,496元
    ；88年度：乙○○43,448元、甲○○43,099元、丁○○10,8
    67元、己○○5,434元，合計179,082元
(四)兩造之租約屆滿後，上訴人仍占用前開三筆土地，在其上全
    部鋪有水泥，並設有如原判決附圖一編號Ａ及附圖二編號Ｂ
    所示洗車場。
(五)以上事實並有和解書（見原審卷第10、11頁）、系爭土地之
    土地登記謄本（見原審卷第15－21頁），財政部台灣省南區
    國稅局87、88年度綜合所得稅給付清單（見本院卷第47、48
    頁）在卷可稽，並經原審勘驗現場及函請嘉義市地政事務所
    鑑定測量無誤，有勘驗筆錄及該地政事務所92年2月18日複
    丈成果圖（即原判決附圖一，見原審卷第51頁）、93年7月
    23日複丈成果圖（即原審判決附圖二，見原審卷第241頁）
    在卷可按，自屬真實。
四、至被上訴人主張上訴人應分別給付被上訴人等如附表乙所示
    金額之租金，則為上訴人所否認，並以前開等詞置辯，是本
    件應審酌者為上訴人扣繳之稅款應否自本件應給付之租金中
    扣除及被上訴人得請求之租金額究為若干等項。經查:
(一)被上訴人主張上訴人向其承租系爭土地，租期自86年11月9
    日起至91年11月8日止，共五年，前二年之租金約定每年100
    萬元，共200萬元，而上訴人遲未給付，嗣被上訴人同意上
    訴人再支付160萬元，而上訴人代扣之稅款則由上訴人自行
    吸收（即200萬元之租金，被上訴人其後同意上訴人支付160
    萬元及代扣之稅款179,082元合計1,779,082元），上訴人已
    未積欠86年11月9日至88年11月8日止計二年之租金等情，業
    據被上訴人提出與其主張相符支票對帳單影本為憑 (見本院
    卷第86、87頁)，上訴人對該對帳單亦不爭執，足見被上訴
    人主張之上開事實，應可採信。雖上訴人抗辯其除支付200
    萬元租金外，另代為扣繳所得稅之金額云云；惟按納稅義務
    人有租金所得者，應由扣繳義務人於給付時，依規定之扣繳
    率或扣繳辦法，扣取稅款，向國庫繳清，此觀所得稅法第88
    條第1項第2款及92條之規定自明，上訴人依前開所得稅法之
    規定於給付租金時，即可自應付之租金中扣繳，則其所稱給
    付部分應給付，再另代繳應扣繳稅額，顯悖常情。且上訴人
    對其係支付200萬元之租金及於200萬元外另支出代扣稅款乙
    節，並未舉證以實其說，其前開抗辯，自非可採。
(二)上訴人雖又抗辯：上訴人承租之土地係用於興建建物之使用
    ，故被上訴人請求之租金應有土地法第105條準用第97條規
    定之適用云云。惟按土地法第97條限制出租房屋之租金額，
    旨在保障經濟上之弱者即承租人，使其能取得適當之居住空
    間，以避免造成居住問題。此觀之土地法97條之立法意旨自
    明。又按「市場攤位之承租人，不僅在其承租之攤位得以營
    商，並得享受整個市場之特殊利益，其應付租金不僅為使用
    攤位之對價，且包括此項特殊利益之對價在內，自非普通之
    房屋兼土地之承租可比，固不受土地法第97條及實施都市平
    均地權條例第48條 (舊)所定，房租及地租最高限制之拘束
    」，最高法院著有54年台上第1528號判例供參。另按租用建
    築房屋之基地，其租金始有土地法第105條準用同法第97條
    規定之餘地。查上訴人公司所承租之系爭土地，其中897及8
    98均係加油站之水泥地，908號土地全部舖設水泥地，僅如
    原判決附圖一編號Ａ及附圖二編號Ｂ所示部分係鐵骨造洗車
    場，為兩造所不爭執之事實，並經原審勘驗現場查明屬實，
    及囑託嘉義市地政事務所鑑定測量無誤，有勘驗筆錄及該地
    政事務所92年2月18日複丈成果圖（即原判決附圖一，見原
    審卷第51頁）、93年7月23日複丈成果圖（即原審判決附圖
    二，見原審卷第241頁）在卷可按，上訴人所承租之系爭土
    地既僅供加油站水泥地及加油站之鐵骨洗車場使用，即顯非
    租用基地建築房屋，自無土地法第105條、97條規定之適用
    ，是上訴人此部分之抗辯，亦非可取。
(三)上訴人既積欠被上訴人租金計360萬元，且被上訴人間就前
    開三筆土地定有權利比例如附表甲所示之事實，亦為兩造所
    不爭，又被上訴人等人對於上訴人公司之租金債權，亦屬可
    分之金錢債權，則被上訴人請求上訴人按附表甲所示之比例
    ，給付積欠之租金予被上訴人四人，自屬有據。依被上訴人
    四人就前開三筆土地之權利計算結果，其等各得請求上訴人
    公司給付之租金，即如附表乙所示（計算方式詳見附表乙）
    。
五、被上訴人請求上訴人公司返還土地部分：
    被上訴人主張被上訴人乙○○為系爭897及898地號土地之所
    有權人、被上訴人甲○○為系爭908地號土地之所有權人，
    以及上訴人公司自系爭租賃期間屆滿後，仍無權占用前述三
    筆土地，在其上全部鋪有水泥，並在系爭908地號土地上設
    有如原判決附圖一編號Ａ及附圖二編號Ｂ所示之鐵骨造洗車
    場等情為真，前已詳述，則前開鋪設水泥、設置洗車場之行
    為，顯然妨害被上訴人所有權行使，從而被上訴人甲○○、
    乙○○依民法第767條規定，各請求上訴人公司除去其等土
    地上之地上物、回復原狀，並將系爭908地號土地交還被上
    訴人甲○○、將系爭897及898地號土地交還被上訴人乙○○
    ，自均屬有據。
六、被上訴人請求上訴人返還不當得利部分：
(一)按無法律上之原因而受利益，致他人受損害者，應返還其利
    益，民法第179條定有明文。又無權占有他人土地，可能獲
    得相當於租金之利益，亦為社會通常之觀念。最高法院著有
    61年台上字第1695號判例供參。上訴人公司既於91年11月8
    日租賃期滿後，仍無權占有系爭897、898、908地號土地，
    已如前述，則被上訴人甲○○、乙○○主張上訴人公司因繼
    續占有該等土地，獲有相當於租金之利益，致被上訴人甲○
    ○、乙○○受有損害，應屬可信，其等請求上訴人公司自租
    期屆滿翌日即91年11月9日起，至交還土地止之不當得利，
    即為有據。
(二)又被上訴人主張上訴人公司原承租前揭土地，其租金為每月
    10萬元等情，已據提出和解書為證，並為上訴人公司所不爭
    ，則被上訴人主張依該金額計算相當於租金之不當得利，應
    屬可採。至上訴人公司雖抗辯本件相當於租金之不當得利應
    受土地法第110條規定之限制，然該法條所為規範，係針對
    耕地租用情形，上訴人公司承租前開三筆土地係供營業使用
    ，為上訴人公司所是認，則關於該等土地之租金，自不受上
    開法條關於地租上限之限制，上訴人公司此部分之抗辯，並
    不足採。
(三)再被上訴人乙○○所有897及898地號土地面積共計351平方
    公尺，被上訴人甲○○所有908地號土地面積為2,562平方公
    尺之事實，有土地登記謄本在卷可按（見原審卷第15-17頁
    ），上訴人公司所應返還之不當得利，其給付內容又屬可分
    ，則被上訴人甲○○、乙○○自得依其等土地面積之比例，
    請求上訴人返還不當得利。依前述比例計算，被上訴人甲○
    ○、乙○○得請求上訴人公司自91年11月9日起，按月給付
    之不當得利金額，各如附表丙所示（計算方式詳見附表丙）
    。
七、綜上所述，被上訴人本於租賃契約之法律關係請求上訴人給
    付被上訴人各如附表乙所示之租金，及被上訴人甲○○、乙
    ○○依民法第767條、第179條規定，請求上訴人剷除系爭89
    7、898、908地號土地上水泥、如原判決附圖一編號Ａ及附
    圖二編號Ｂ所示之鐵骨造洗車場及返還土地，並給付自91年
    11月9日起，至交還前揭土地之日止，按月以各如附表丙所
    示之不當得利金額部分，為有理由，應予准許。原審就此為
    被上訴人勝訴之判決，並依其聲請酌定相當擔保金額，准為
    假執行之宣告，經核並無不當，上訴意旨猶執陳詞，指摘原
    判決不當，求予廢棄改判，非有理由，應予駁回。又上訴人
    就前開敗訴部分於本院聲請願供擔保免為假執行，核無不合
    ，爰酌定相當之擔保金額，為免為假執行之宣告。
八、兩造其餘攻擊防禦方法及其他未經援用之證據，經斟酌尚無
    礙於本院前述之認定，無逐一論述之必要。
九、據上論結，本件上訴為無理由，依民事訴訟法第449條第1項
    、第78條、第463條、第392條第2項，判決如主文。
中　　華　　民　　國　　94　　年　　5　　月　　31　　 日
                  民事第二庭    審判長法　官　吳志誠
                                      法　官　楊省三
                                      法　官  李素靖
上為正本係照原本作成。
如對本判決上訴，須於判決送達後20日內向本院提出上訴狀，未
表明上訴理由者，應於上訴後20日內，向本院提出理由書（須附
繕本）。
中　　華　　民　　國　　94　　年　　6  　月　　 1　　 日
                                      書記官  林鈴香
                                                K
附表甲：
┌──────┬───────┬────────────┐
│被上訴人    │ 權利比例     │     備        註       │
├──────┼───────┼────────────┤
│  甲○○    │ 36924/88146  │ 按甲○○、乙○○、郭罕 │
├──────┼───────┤ 長、己○○依系爭和解契 │
│  乙○○    │ 37257/8814   │ 約,分別持有面積369.24坪│
├──────┼───────┤、372.57坪、93.1坪、46.5│
│  丁○○    │ 9310/88146   │5坪之比例計算。         │
├──────┼───────┤                        │
│  己○○    │ 4655/88146   │                        │
└──────┴───────┴────────────┘
附表乙：
┌────┬───────┬──────────┬───┐
│給付對象│上訴人應給付  │計   算   式        │備  註│
│(被上訴 │之租金額（新臺│                    │      │
│人(     │幣）          │                    │      │
├────┼───────┼──────────┼───┤
│甲○○  │  1,508,025   │0000000x36924/88146 │總金額│
│        │              │=1,508,025          │360萬 │
├────┼───────┼──────────┤元，依│
│        │  1,521,626   │0000000x37257/88146 │附表甲│
│乙○○  │              │=1,521,626          │之權利│
├────┼───────┼──────────┤比例計│
│ 丁○○ │    380,233   │0000000x9310/88146  │算。  │
│        │              │=380,233            │      │
├────┼───────┼──────────┤　    │
│ 己○○ │    190,116   │0000000x4655/88146  │      │
│        │              │=190,116            │      │
└────┴───────┴──────────┴───┘
附表丙：
┌────┬────┬────────┬────────┐
│給付對象│按月計  │計   算   式    │備  註（新臺幣）│
│        │算之不  │                │                │
│        │當得利  │                │                │
│        │金額（  │                │                │
│        │新臺幣）│                │                │
├────┼────┼────────┼────────┤
│甲○○  │87950   │100000x2562/2913│系爭897、898、  │
│        │        │≒87950         │908地號土地面積 │
│        │        │                │2913平方公被上訴│
│        │        │                │人甲○○908地號 │
├────┼────┼────────┤部分：          │
│乙○○  │12050   │100000x351/2913 │2562平方公尺。  │
│        │        │≒12050         │乙○○所有897、 │
│        │        │                │898地號部分：   │
│        │        │                │351平方公尺。   │
│        │        │                │每月10萬元，按洪│
│        │        │                │火有、乙○○所有│
│        │        │                │面積之比例計算。│
│        │        │                │                │
└────┴────┴────────┴────────┘
